【裁判字號】    99,台上,6560
【裁判日期】    991021
【裁判案由】    妨害性自主
【裁判全文】
最高法院刑事判決            九十九年度台上字第六五六０號
上  訴  人  台灣高等法院檢察署檢察官
上  訴  人
即  被  告  王○○
選任辯護人  劉  楷律師
            趙立偉律師
上列上訴人等因被告妨害性自主案件，不服台灣高等法院中華民
國九十八年二月十一日第二審判決（九十七年度上訴字第五０八
五號，起訴案號：台灣桃園地方法院檢察署九十五年度偵字第二
０八八九號），提起上訴，本院判決如下：
    主  文
原判決撤銷，發回台灣高等法院。
    理  由
本件原判決撤銷第一審關於連續加重強制猥褻部分之科刑判決，
改判論處上訴人即被告王○○（原判決稱Ａ１）連續對於未滿十
四歲之女子為猥褻之行為罪刑；並維持第一審論處被告連續對未
滿十四歲之女子，以脅迫之方法而為性交罪刑之判決，駁回該部
分其在第二審之上訴，固非無見。
惟查：(一)被告以外之人於審判外之言詞或書面陳述，除法律有規
定者外，不得作為證據，刑事訴訟法第一百五十九條第一項定有
明文。而所謂法律有規定者，即包括同法第一百五十九條之一至
同條之五所規定傳聞證據具有證據能力之例外情形。故如欲採被
告以外之人於審判外之言詞，即如警詢或檢察官偵查中之言詞為
證據時，須符合法律所規定之例外情形，方得認其審判外之陳述
有證據能力，並於判決中說明其符合傳聞證據例外可信之情況及
心證理由，否則即有違證據法則及判決不備理由之違法。又刑事
訴訟法第一百五十九條之五第二項雖規定，當事人、代理人或辯
護人於法院調查證據時，知有第一百五十九條第一項不得為證據
之情形，而未於言詞辯論終結前聲明異議者，視為有同法條第一
項之同意；而同法第一百五十九條之五第一項之立法意旨，乃當
事人如放棄對原供述人之反對詰問權，並於審判程序表明同意該
等傳聞證據可為證據時，基於證據資料愈豐富，愈有助於發現真
實之理念，經法院參酌該等傳聞證據作成時之情況，認為確屬適
當者，仍可例外的採為證據；非謂凡經當事人、代理人或辯護人
同意或視為同意，法院即應承認該等傳聞證據之證據能力。則案
件之當事人、代理人或辯護人，於法院審判程序進行中，縱令有
上開同意或視為同意之情形，法院仍須審酌該等傳聞證據作成時
之情況是否適當，始得例外的採為判決之證據。原判決併採證人
即被害人Ｂ女、Ｃ女（真實姓名年籍均詳卷）於警詢及檢察官偵
查時之陳述、Ａ女（Ｂ女之母）於檢察官偵查時之證言為認定被
告有如其事實欄所載對Ｂ女強制性交及對Ｃ女猥褻之行為，但對
於前述證人於審判外之陳述如何具有證據能力，僅說明：「被告
於上訴理由狀雖曾主張：『Ａ女間接傳聞性質的證述無法作為認
定被告有罪的依據』；但被告及辯護人於本院準備程序、審判期
日對於卷證的證據能力均表示無意見。」等語，對於如何審酌該
傳聞證據作成時之情況認為適當，而具有證據能力則未有任何之
說明，難認適法。(二)刑法已於民國九十四年一月七日修正公布，
將第五十六條連續犯之規定刪除，並將刑法第九十一條之一有關
強制治療規定，由刑前治療改為刑後治療，並於被告行為後之九
十五年七月一日開始施行，原判決就被告對Ｂ女強制性交部分未
為新舊法比較，逕依修正前刑法第五十六條、第九十一條之一第
一項規定，論處被告連續加重強制性交罪刑，並諭知應於刑之執
行前，令入相當處所施以治療，期間至治癒為止，但最長不得逾
三年之強制治療處分，已有未合。且修正前刑法第九十一條之一
第一項規定：犯刑法第二百二十一條至第二百二十七條、第二百
二十八條、第百二十九條、第二百三十條、第二百三十四條之罪
者，於裁判前應經鑑定有無施以治療之必要，有施以治療之必要
者，得令入相當處所施以治療。係以行為人因犯該等妨害性自主
罪，倘有再犯傾向，必須施以保安處分之治療，以防再犯。且犯
罪事實有無之判斷為法院之職權，而有關被告是否有再犯傾向之
鑑定，係由受囑託之精神醫學專家，依其醫學專業自被告之精神
及身心狀態究竟有無再犯妨害性自主行為之傾向而為鑑定，並非
單自行為人是否有本件性侵害之事實為斷，此與法院刑之量定係
參酌行為人之惡性之情形，有所不同；是法院若判斷應強制治療
者，自應於理由內就行為人具有再犯傾向之情形，說明其憑以判
斷之依據及認定之理由。原判決就前述被告犯加重強制性交罪部
分，諭知刑前強制治療之保安處分，但未說明有無經過鑑定以及
如何具有再犯傾向之情形與判斷依據，顯有理由不備之違法。(三)
科刑判決所認定之事實，與所採之證據，不相適合，即屬證據上
理由矛盾，其判決當然違背法令。關於被告猥褻Ｃ女部分，Ｃ女
於第一審審理時證稱：「那天我去她（Ｂ女）家，她爸爸（被告
）說她不在，我就說我要出去，她爸爸就把我抱起來，最後我問
她爸爸要幹嗎，他就開始用手摸我，我就掙扎，他力氣太大，我
就掙扎不了，他就一直摸我的下體，然後他就一直抱著我坐在椅
子上，他一開始是隔著褲子，後來就將手伸到我的內褲裡面……
。」「（妳當時坐在被告的腿上，被告對妳撫摸下體時，妳如何
抵抗被告的行為？）我坐在他腿上時我有掙扎，我的腳有亂踢，
他就用大腿把我的腳夾住。我還有用手抵擋要推開他的身體，想
離開。」「後來幾個月後有一次我又去她家，她爸爸也在，那次
他爸爸有跟我們一起玩電腦，後來開始揹著我們玩，也有揹我學
姐（Ｂ女）的弟弟，後來有揹我，他的手又摸我下體……」「他
就隔著我的褲子摳我的下體，我當時就跟叔叔說我要下去，叔叔
就還沒有放我下來，仍然繼續摳我下體，後來我說要回家，他才
放我下來。」等語（見第一審卷第七一、七四、七六頁）。倘若
屬實，則Ｃ女顯然已有以言語及動作表示不同意被告摸其下體之
猥褻行為，被告仍繼續為之，似難謂無違反Ｃ女意願之情事。原
判決雖引用Ｃ女前述證言，但竟以：「應認當時稚齡的Ｃ女對於
被告猥褻行為，尚不知如何反應或舉動；縱使Ｃ女內心不同意被
告撫摸，但並無可令被告感知Ｃ女內心意願的客觀情狀」，而認
被告所為僅係連續對未滿十四歲之Ｃ女為猥褻之行為，不構成強
制猥褻云云（見原判決第五頁），難謂無理由矛盾之違法。被告
及檢察官上訴意旨，分別指摘原判決全部或關於猥褻Ｃ女部分不
當，非無理由，應認有撤銷發回更審之原因。
據上論結，應依刑事訴訟法第三百九十七條、第四百零一條，判
決如主文。
中    華    民    國  九十九  年    十    月  二十一  日
                      最高法院刑事第十一庭
                          審判長法官  石  木  欽  
                                法官  洪  佳  濱  
                                法官  韓  金  秀  
                                法官  段  景  榕  
                                法官  周  煙  平  
本件正本證明與原本無異
                                      書  記  官  
中    華    民    國  九十九  年    十    月  二十六  日
                                                      v

司法院資訊處製作；財團法人民間司法改革基金會備份。
